【裁判字號】    98,訴,2493
【裁判日期】    990115
【裁判案由】    撫卹
【裁判全文】
臺北高等行政法院裁定
                                      98年度訴字第2493號
原      告  甲○○
                            送.
被      告  國防部
代  表  人  丙○○（部長）住同.
                            送.
訴訟代理人  丁○○
            戊○○        同上.
            己○○        同上.
上列原告因撫卹事件，提起行政訴訟，本院裁定如下：
    主  文
原告之訴駁回。
訴訟費用由原告負擔。
    理  由
一、按原告之訴，起訴不合程式或不備其他要件者，行政法院應
    以裁定駁回之，行政訴訟法第107 條第1 項第10款定有明文
    。另按行政訴訟法第8 條第1 項固規定人民對於因公法上原
    因發生之財產上之給付，得提起給付訴訟，請求行政機關給
    付。惟此一般給付之訴，乃在於實現公法上給付請求權而設
    ，同法第5 條所規定人民得訴請行政機關為一定之行政處分
    之課予義務訴訟亦同。惟一般給付訴訟，相對於其他訴訟類
    型，特別是以「行政處分」為中心之撤銷訴訟及課予義務訴
    訟，具有「備位」性質，從而若其他訴訟類型得以提供人民
    權利救濟時，即無許其提起一般給付訴訟之餘地。再就立法
    意旨觀之，若許原告逕行提起一般給付訴訟，則無異免除審
    查行政處分合法性須遵守之訴願前置主義，而使原本可提起
    撤銷訴訟或課予義務訴訟之事件，皆將遁入一般給付訴訟領
    域。當事人亦可能藉由提起一般給付訴訟來規避課予義務訴
    訟較多之訴訟要件。因此，提起一般給付訴訟，須以該訴訟
    得「直接」行使給付請求權者為限，如按其所依據實體法上
    之規定，尚須先經行政機關核定其給付請求權者，則應先提
    起課予義務訴訟，請求行政機關作成該特定之行政處分。另
    觀行政訴訟法第8 條第2 項規定：「前項給付訴訟之裁判，
    以行政處分應否撤銷為據者，應於依第4 條第1 項或第3項
    提起撤銷訴訟時，併為請求。」，是有關人民申請金錢給付
    ，須由行政機關先作成核定者，於行政機關拒絕申請時，申
    請人須先循序提起課予義務訴願及課予義務訴訟，請求判令
    行政機關作成核准處分，而不得直接提起給付訴訟。又人民
    因中央或地方機關對其依法申請之案件，予以駁回，認為其
    權利或法律上利益受違法損害者，經依訴願程序後，得向高
    等行政法院提起請求該機關應為行政處分或應為特定內容之
    行政處分之訴訟，為行政訴訟法第5 條第2 項所明定。是依
    法律之規定，須行政機關作成給付之裁決，始能據為給付者
    ，應先循序訴願後，再提起課予義務訴訟不得直接提起一般
    給付訴訟，否則因起訴不備其他要件，自為法所不許。
二、原告起訴意旨略以：原告之子李遠華於民國（下同）76年3
    月25日因公殉職，依照56年修訂之軍人撫卹條例第16條第1
    項規定核卹，每年給予6 個基數之年撫卹金，總計為新臺幣
    （下同）171,060 元。但李遠華實為死事壯烈，著有特殊勳
    績，明令褒揚，符合前開條例第14條之特卹規定，是原告於
    98年9 月28日向被告申請本案更正，補辦特卹。嗣經國防部
    後備司令部( 下稱後備司令部) 以98年10月7 日國後留撫字
    第0980006954號函覆「發生事實與時間並非實際戰爭行為，
    遭巨浪捲沒落海身亡」，不符壯烈事實，故不合申領一等特
    卹，駁回申請。惟查本案，李遠華原為海上執行救難任務，
    後因3 名戰士落海，李遠華自行躍海搶救袍澤，先成功救起
    1 員後，仍不放棄，再行奮救第2 員，英勇行為如同作戰，
    狂濤巨浪中搶救袍澤，死事壯烈，事蹟依程序呈報審核後，
    受高度肯定，明令褒揚，入祀忠烈祠，塑像典範，具有教育
    意義，符合申領一等特卹之要件。而原告依據上開條例第13
    條及第14條規定，具相關證明文件，於98年10月16日向被告
    再請求複查，詎後備司令部仍依98年11月26日國後留撫字第
    0980008251號函駁回申請，並依行政程序法第173 條第1 項
    第2 款規定據以回覆，有違事實，駁回理由無法規依據，違
    反經驗法則，違反邏輯認定，原告請求更正補發特卹，具符
    合規定之要件，即為有理由。爰請求被告應給付76年至98年
    間，原告已領撫卹金與特卹金之價差共11,289,780元等語。
三、按「本條例修正施行前之撫卹案，仍依修正施行前之規定辦
    理。」軍人撫卹條例第20條第3 項定有明文。本件行為時即
    56年軍人撫卹條例第14條規定：「凡死事壯烈或著有特殊勳
    績或身後經明令褒揚者，得另核給特卹；其辦法由國防部定
    之。」同法施行細則第22條規定：「（第1 項）本條例第14
    條所稱之中官兵特卹，依下列規定辦理。(一)因作戰死亡官兵
    如在作戰時地為爭取勝利奮勇赴義，功成身死，或盡最大努
    力仍未能成任務，而慷慨成仁死事壯烈者，給予三等特卹。
    (二)具有前款之死事壯烈另於生前或死時因戰功獲頒勳章以上
    之勛賞或身後奉總統或行政院明令褒揚者，給予二等特卹。
    (三)具有第1 、2 款之英勇事蹟，且基於主義、領袖、國家、
    責任、榮譽等五大信念，而有獨特行為足以鼓勵民心士氣，
    為官兵楷模者，給予一等特卹。（第2 項）合於前項各款規
    定之忠烈官兵，應由師或獨立團海空軍同等單位以上之單位
    主管主官列舉忠烈事蹟，提交各該單位榮譽團結會審查通過
    後，依程序呈報國防部核議，國防部得組織特卹審查委員會
    審查辦理。」故特卹金之發給須經被告所屬相關單位審查通
    過後，依程序呈報被告核議符合核發規定，始得據以發給。
    揆諸首開說明，本件原告如認後備司令部否准其申請為違法
    ，即應循行政訴訟程序中之「課予義務訴訟」請求，而不得
    逕行提起給付訴訟。經查，本件原告於98年8 月20日向被告
    陳請更正原核定，依行為時軍人撫卹條例第14條規定另核給
    特卹，經後備司令部以98年9 月15日國後留撫字第09800063
    21號函駁回，原告復分別於98年9 月28日、98年10 月16 日
    、98年11月11日陳請准許，經後備司令部以98年10月7 日國
    後留撫字第0980006954號、98年11月26日國後留撫字第
    0980008251號等函先後駁回申請或說明，有各該函影本附卷
    可參。茲查被告所屬後備司令部第1 次以98年9 月15日國後
    留撫字第0980006321號駁回函，核屬否准申請之行政處分，
    被告雖未依行政程序法第96條、第98條規定為得提起行政救
    濟之教示，惟原告未經訴願程序逕行提起本件給付訴訟，自
    屬起訴不備其他要件，且於本件程序無從命其補正，其起訴
    為不合法，應予駁回。至於原告98年9 月28日、98年10月16
    日、98年11月11日之陳請書是否合於訴願法第57條之規定，
    自應由被告依職權處理；或由原告自行另行依法提起訴願，
    併此敘明。
四、依行政訴訟法第107條第1項第10款、第104條，民事訴訟法
    第95條、第78條，裁定如主文。
中    華    民    國    99    年     1    月   15     日
                  第五庭審判長法  官  黃  清  光
                              法  官  周  玫  芳
                              法  官  程  怡  怡
上為正本係照原本作成。
如不服本裁定，應於送達後10日內向本院提出抗告狀（須按他造
人數附繕本）。
中    華    民    國    99    年     1    月   18     日
                              書記官  方  偉  皓


司法院資訊處製作；財團法人民間司法改革基金會備份。
